臺灣高等法院民事判決
110年度家上字第71號
上  訴  人  丁輔正    
            丁輔綱    


            丁輔君    


            丁榮達    


被  上訴人  張麗賢    



訴訟代理人  李克欣律師

上列當事人間請求確認婚姻無效事件，上訴人對於中華民國110
年1月8日臺灣桃園地方法院109年度婚字第23號第一審判決提起
上訴，本院於110年12月22日言詞辯論終結，判決如下：
    主      文
上訴駁回。
第二審訴訟費用由上訴人負擔。
    事實及理由
壹、程序方面：
一、按確認法律關係之訴，非原告有即受確認判決之法律上利益
    者，不得提起之，民事訴訟法第247條第1項前段定有明文。
    所謂即受確認判決之法律上利益，係指法律關係之存否不明
    確，原告主觀上認其在法律上之地位有不安之狀態存在，且
    此種不安之狀態，能以確認判決將之除去者而言（最高法院
    52年台上字第1240號判決意旨參照）。本件上訴人主張被上
    訴人與上訴人之父即訴外人丁剛（下逕稱其名）間並無結婚
    之真意，故婚姻關係應為無效等情，為被上訴人所否認，是
    兩造間就丁剛與被上訴人間婚姻關係是否有效存在既有爭執
    ，攸關丁剛繼承人之認定及遺產之繼承而受有侵害之危險，
    處於不安定之狀態，此一危險之狀態得以確認判決除去之，
    堪認上訴人就其所提起之確認之訴有即受確認判決之法律上
    利益，上訴人提起本件確認之訴，於法有據，先予敘明。
二、上訴人乙○○、甲○○經合法通知，未於言詞辯論期日到庭，核
    無民事訴訟法第386條各款所列情形之一，爰依被上訴人之
    聲請，由其一造辯論而為判決。
貳、實體方面：　　
一、本件上訴人主張：伊等為丁剛之子女，丁剛於民國107年2月
    17日死亡，兩造就丁剛之遺產分割另有訴訟在案，現由本院
    以108年度家上易字第15號審理中（下稱分割遺產事件）。
    丁剛雖與被上訴人為結婚登記，然丁剛與結婚證人鄭素女、
    沈亞珠均不認識，且結婚時亦未公開宴客或告知伊等，被上
    訴人與丁剛結婚存有重大瑕疵。又被上訴人於95年8月6日入
    境臺灣後，10年內即與4位榮民結婚，且另騙已婚之訴外人
    柯文熙與配偶離婚，並過戶名下房產予被上訴人；被上訴人
    與丁剛辦理結婚登記後，無共同生活之事實，丁剛尚需另聘
    外勞照護其生活；甚竊取丁剛之證件，逕自將丁剛名下之汽
    車過戶至被上訴人名下，並介紹丁剛出版自傳，企圖藉此從
    中牟利；更於丁剛住院期間，欲提領丁剛之郵局存款。被上
    訴人復於106年11月25日製造假家暴事件，讓丁剛於106年11
    月25日至同年12月11日在桃園804醫院精神科急性病房住院1
    6天，甚要求主治醫師開立禁治產證明。綜上，被上訴人顯
    係貪圖丁剛之遺產、撫恤金及終身俸，始與丁剛結婚，並無
    結婚之真意，丁剛與被上訴人之婚姻應屬無效等語。爰求為
    確認被上訴人與丁剛間之婚姻關係無效之判決（原審駁回上
    訴人之訴，上訴人不服，提起上訴）。並上訴聲明：㈠原判
    決廢棄、㈡確認丁剛與被上訴人之婚姻無效。　
二、被上訴人則以：伊與丁剛結婚前，固曾結婚3次，但均有告
    知丁剛；丁剛本想請教會牧師擔任結婚證人，主持婚禮，但
    牧師拒絕，伊始請證人即伊前同事鄭素女、沈亞珠幫忙。伊
    並無上訴人所指稱未與丁剛共同生活之情事，伊母親、胞姊
    均在臺灣，但因伊母親為大陸地區公務員，需定時返回大陸
    ，伊偶有陪同前往，或不時至母親住所居住，然多數時間仍
    與丁剛共同居住。上訴人對伊之指摘均與事實不符，且與伊
    及丁剛有無結婚真意無涉等語，資為抗辯。並答辯聲明：上
    訴駁回。
三、本院之判斷：
　  按結婚應以書面為之，有2人以上證人之簽名，並應由雙方
    當事人向戶政機關為結婚之登記，民法第982條定有明文。
    又締結婚姻為雙方合意行為，除具備結婚之形式要件外，尚
    須雙方具有共同生活經營夫妻之結婚真意，始生效力。次按
    「當事人主張有利於己之事實者，就其事實有舉證之責任」
    ，民事訴訟法第277條前段定有明文，該規定於家事訴訟事
    件亦準用之，此觀家事事件法第51條規定自明。本件上訴人
    主張被上訴人與丁剛無結婚真意，請求確認其等結婚無效等
    語；惟為被上訴人所否認，並以前詞置辯。經查：
　㈠丁剛於107年2月17日死亡，上訴人為丁剛之子女，有戶籍謄
    本在卷可稽（見原審卷第37-41頁），此部分事實堪認為真
    實。又丁剛與被上訴人於105年8月9日簽立結婚書約，復偕
    同證人鄭素女、沈亞珠共至桃園○○○○○○○○○辦理結婚登記，
    並經證人鄭素女、沈亞珠於結婚書約上簽名，且有結婚登記
    申請書等件附卷可按（見原審卷第17頁正反面、96頁正反面
    ），堪認丁剛與被上訴人之婚姻已具備結婚之形式要件。
　㈡上訴人雖主張丁剛不認識證人鄭素女、沈亞珠，無法證明丁
    剛與被上訴人是否具有結婚真意云云；惟查：⑴證人鄭素女
    於分割遺產事件中證稱：被上訴人到伊家說其要結婚了，請
    伊幫忙作證，伊說好。結婚那天是被上訴人開車載伊等一起
    去，戶政事務所現場有伊、沈亞珠、被上訴人及被上訴人的
    老公○○○○○○○○○○○○○○簽名的；結婚登記完後，丁剛有給伊紅
    包讓伊買糖果吃。伊簽名前有向丁剛說「伯伯恭喜你結婚」
    ，丁剛則說「謝謝」等語（見原審卷第111頁反面-113頁）
    。⑵證人沈亞珠亦於分割遺產事件中證稱：被上訴人到伊家
    說她要結婚了，請伊幫她當證人。結婚書約上之簽名為伊所
    簽，旁邊印文也正確，是在戶政事務所簽名、蓋章；結婚證
    書上的其他內容都寫好了伊才簽名，伊在現場還看到丁剛親
    吻被上訴人的手，伊當時還有用被上訴人的手機拍照，丁剛
    在車上就親了被上訴人，並說被上訴人是他的寶貝；伊在車
    上有跟丁剛說過話，伊還說他的名字叫「鋼釘」，戶政事務
    所的人員也這樣說；伊簽完名後，丁剛給伊新臺幣（下同）
    1,000元買水果吃等語（見原審卷第114-116頁）。可知被上
    訴人於前往戶政事務所前即告知證人鄭素女、沈亞珠將與丁
    剛結婚之意思，而丁剛簽署結婚書約、辦理結婚登記當日，
    亦與被上訴人互動親密，並依風俗民情，交付證人鄭素女、
    沈亞珠紅包，與證人鄭素女、沈亞珠分享結婚喜悅並感念其
    等抽空幫忙，足認被上訴人、丁剛結婚當時應具結婚真意，
    至為明確。又結婚證人須親見或親聞雙方當事人確有結婚真
    意，而證人鄭素女、沈亞珠均已見證丁剛與被上訴人確有結
    婚真意而簽名於結婚書約上，已足以確保當事人間具有結婚
    之真意，當不因證人鄭素女、沈亞珠是否與丁剛相熟而影響
    其等見證之效力。上訴人主張丁剛事先不認識證人鄭素女、
    沈亞珠而影響其等見證之效力，顯有誤會。
　㈢上訴人再主張被上訴人在台結婚多次，且丁剛與被上訴人結
    婚後未同住，丁剛須另聘外勞照顧生活起居，甚曾通報家暴
    致丁剛在醫院住院16天，更有竊取丁剛財產之舉措，被上訴
    人與丁剛實無結婚真意云云，並於原審聲請傳喚證人張林碧
    蘭；惟查：
　⒈證人張林碧蘭證稱：伊與丁剛為教友關係，丁剛晚年有在教
    堂、外面貼徵婚啟事，被上訴人因欲與丁剛結婚，伊才認識
    被上訴人。丁剛想請神父幫他主持婚禮，但神父不答應這門
    婚事，向伊說「這個婚姻他不要做，會有麻煩」，也要伊不
    要參與，丁剛在老年時因為身體不舒服，有很多朋友與教友
    電話，有需要時都是找朋友跟教友，不會找子女，丁剛結婚
    前後那一段時間，伊常去丁剛家幫忙，起碼去過10次。丁剛
    結婚後，伊去丁剛家時，有時候會看到被上訴人，也會跟被
    上訴人聊天，被上訴人曾說兩句話讓伊很深刻，她說她有先
    天性心臟病，不能跟男生共事、共房，所以她都住在她娘家
    ，有一次伊去時，看到被上訴人與丁剛要出門，被上訴人叫
    丁剛自己穿衣服、鞋子、襪子，並說「只有我能制伏他，不
    然他都叫我做」，丁剛感覺很害怕，丁剛結婚一段時間後，
    伊發現丁剛請外勞照顧自己，伊當時覺得有疑問，為何有太
    太還要請外勞，但並沒有問丁剛，伊於丁剛婚後有與丁剛、
    被上訴人3人一起去虎頭山看夜景等語（見原審卷第252-254
    頁背面）。是依證人張林碧蘭所述，反足以證明丁剛晚年確
    有再婚之意願，甚而張貼徵婚啟事，且其曾見聞丁剛與被上
    訴人生活上之出遊及夫妻間常見之鬥嘴、摩擦而有共營婚姻
    生活之情，堪認被上訴人與丁剛之間，並無上訴人所指無正
    常夫妻生活之情。至於教會神父因自身疑慮而拒絕主持丁剛
    與被上訴人之婚禮，為神父之主觀認知及顧慮，尚難以此逕
    論丁剛與被上訴人並無結婚真意。又長時間照護年長者本備
    為辛勞，於有配偶之情形下，聘請外籍看護以減輕照顧者之
    負擔，亦非少見，凡此均無從逕認被上訴人無與丁剛為夫妻
    共同生活而無結婚之真意。
　⒉依被上訴人之入出境資料顯示，其最早係於87年入境，其後
    多次入出境臺灣，再於95年8月6日入境，98年2月13日初設
    戶籍，原配偶徐春培於101年2月5日死亡。被上訴人於101年
    10月31日與曹孝楸結婚，103年5月12日經法院判決離婚，10
    3年5月30日登記。被上訴人復於103年12月15日與李昌明結
    婚，於105年3月7日協議離婚（見原審卷第36、202頁），可
    知被上訴人與丁剛結婚前確有多段婚姻，且與李昌明離婚甫
    5個月即與丁剛結婚。惟被上訴人過往婚姻情形是否複雜及
    是否騙財，與丁剛是否願意與被上訴人結婚而與被上訴人間
    有無結婚之真意，究屬有間；縱如上訴人所言被上訴人對於
    過往之婚姻狀況有故意欺瞞之情，亦僅為丁剛發現後得否向
    法院請求撤銷結婚之問題，無從據此即認被上訴人無與丁剛
    結婚之真意。況上訴人於本院審理時亦自承：伊父親（即丁
    剛）結婚之後就後悔，想要與被上訴人離婚，由丁中正出面
    談離婚條件，要給被上訴人20萬，被上訴人不願意，丁剛即
    申請法律扶助，到法院起訴離婚訴訟，嗣又撤回訴訟等語（
    見本院卷㈠第25頁、本院卷㈡第7、413頁），並聲請法院調閱
    上開離婚卷宗。然依上訴人所言「丁剛後悔結婚」及丁剛生
    前有起訴離婚之舉，反適足證明丁剛主觀上認為其當時與被
    上訴人確有結婚之真意，僅因婚後認為兩人不適合而欲與被
    上訴人離婚甚明。上訴人以被上訴人前有多段婚姻而謔稱被
    上訴人為「收屍大隊」、「收屍大隊教戰手則照相一定要同
    框」（見本院卷㈡第341頁），難認公允，亦無法以此佐證被
    上訴人與丁剛無結婚之真意。
　⒊上訴人再以：桃園市政府消防局分別於105年8月28日、106年
    6月24日、106年8月23日、106年11月7日受理丁剛救護案件
    之紀錄，主張報案人除丁剛外，則為管委會及不具名先生，
    均非被上訴人，而認被上訴人未與丁剛共同生活云云且有本
    院依職調取之桃園市政府消防局110年10月6日桃消指字第11
    00029510號函及119緊急救護案件受理記錄表在卷可按（見
    本院卷㈠第179-182頁）；被上訴人則以：上開4次報案，有3
    次是因為丁剛便祕，伊認為不到緊急叫救護車的程度，但是
    丁剛很固執，執意要管委會的人幫他叫救護車，106年6月24
    日那次是丁剛跌倒了，當時伊正在上課等語（見本院卷㈠第2
    47頁）。查上開案件受理紀錄固可看出被上訴人非報案人，
    然尚難以此遽斷被上訴人未與丁剛共同生活，且依被上訴人
    所提其與上訴人乙○○之通訊軟體LINE對話記錄內容以觀（見
    本院卷㈡第185-319頁），被上訴人與上訴人乙○○多有聯繫，
    內容多為交代丁剛之衣食起居或醫院就診(包含報備上開丁
    剛跌倒，被上訴人下課返家始知悉等情)，而被上訴人因事
    返回大陸及抵達台灣，亦有隨時聯繫乙○○，難認有何置丁剛
    於不顧之情。又被上訴人本為大陸籍，其於本院陳稱：其母
    、胞姊均住在臺灣，有時會至其母住所居住，偶需陪母親返
    回大陸地區等語（見本院卷㈠第245-246頁），則其婚後出境
    臺灣4次返回大陸地區而為短暫之停留（見本院卷㈠第193頁
    ），難認與常情有違。上訴人以上開報案紀錄非由被上訴人
    報案，而推論被上訴人未與丁剛共同生活，顯屬臆測之詞，
    委無足採。
　⒋又上訴人雖提出丁剛住處之電話號碼「0000000」中華電信股
    份有限公司106年10月至同年12月通話明細報表（見原審卷
    第231-238頁），主張多數均係撥打至被上訴人所使用之「0
    000000000」號，表示被上訴人未與丁剛同住云云；被上訴
    人則以：不論白天或晚上，即使丁剛與伊同時在家，丁剛懶
    得走路，往往以行動電話找伊，凌晨丁剛睡不著時，也會撥
    打行動電話找伊，通話時間短則數秒，長則800多秒，講話
    內容通常無特別重點，但被上訴人從來沒有拒接等語(見本
    院卷㈡15-17頁)。查依上開通話明細表以觀，丁剛撥打電話
    時間多屬白日或晚間等正常活動時間，偶有1至2次為深夜至
    凌晨期間撥打，衡以被上訴人婚後亦有工作及自己之社交，
    有時亦須回娘家照顧媽媽，縱被上訴人未全天候24小時陪伴
    上訴人及丁剛習以撥打電話找被上訴人聊天，亦難認有違常
    情。是上訴人以丁剛經常撥打電話找被上訴人，而推論被上
    訴人不在家導致丁剛四處尋找，亦無可採。
　⒌上訴人復主張被上訴人通報假家暴，陷害丁剛遭強制住院云
    云。惟依桃園市政府家庭暴力暨性侵害防治中心110年11月1
    1日桃家防字第1100019354號函及保護個案摘要報告，被上
    訴人於106年11月25日向該中心通報丁剛因年邁老化身體機
    能退化，且患有失智症，故發生衝突時易有徒手毆打、丟擲
    物品之情形（見本院卷㈠第255-258頁）；且丁剛經國軍桃園
    總醫院評估患有失智症，伴有行為障礙，並有情緒激動、被
    害意念、暴力行為、衝動控制差、疑似幻聽等症狀（見本院
    卷㈠第261-270頁），並經精神科主治醫師評估後建議入院治
    療，護理紀錄表亦記載丁剛住院初期缺乏自我控制力或衝動
    控制差、妄想性思考、注意力不集中、思想內容紊亂等症狀
    （見本院卷㈠第293-294頁），顯見丁剛之住院治療係由專業
    醫生之評估結果，非被上訴人可得操作，則被上訴人向桃園
    市政府家庭暴力暨性侵害防治中心通報受有家庭暴力，難認
    虛妄。上訴人主張被上訴人故意陷害丁剛強制住院云云，委
    無可取。
　⒍至於上訴人主張被上訴人未照顧丁剛，甚至有虐待丁剛之情
    云云，並提出上訴人丙○○與外勞丁○○配偶李子達之對話錄音
    及譯文為證（見本院卷㈡第419-435頁）。惟李子達固向丙○○
    陳稱：伊老婆（即丁○○）要去醫院看丁剛，被上訴人不要，
    伊老婆猜被上訴人每天都拿瀉藥去醫院，吃什麼都拉肚子，
    醫生去檢查時，醫生有講必定是吃到瀉藥，每次會拉肚子等
    語（見本院卷㈡第427頁）；然其係聽丁○○所述，非親眼見聞
    ，而丁○○所言亦僅是猜測，且無相關醫療證據證明，尚難僅
    憑李子達之轉述逕為不利被上訴人之認定。況被上訴人亦提
    出其與丁剛日常生活之照片（見原審卷第131-157頁），難
    認被上訴人與丁剛毫無婚姻生活或未有照顧丁剛之事實。又
    上訴人丙○○主張106年12月15日被上訴人送丁剛住院，其看
    見外勞幫丁剛換尿布，丁剛屁股整片發黑遭受虐待，而聲請
    調閱榮民總醫院桃園分院護理資料云云；然丁剛之身體狀況
    縱如上訴人丙○○所述之情況，亦無證據證明係遭受被上訴人
    之虐待，且上訴人丙○○為丁剛之女兒，倘其父親丁剛確有遭
    受身體上之傷害，當下何以未向醫師詢問，釐清真相，進而
    依法處理，難認上訴人丙○○所稱其見聞丁剛身體遭虐乙節屬
    實，且其聲請調取護理資料與本件待證事實無涉，而無調查
    之必要，附此敘明。
  ⒎又上訴人主張被上訴人竊取丁剛身分證，擅自移轉丁剛名下
    之汽車所有權至其名下，欲領取丁剛存款，謀奪丁剛之財產
    云云，均未舉證以實其說；況縱有該等事實存在，亦屬被上
    訴人有無本於夫妻間基於誠信之婚姻真諦以維繫其與丁剛之
    婚姻關係之問題，無從率爾反推丁剛與被上訴人結婚當時有
    無結婚真意。另上訴人聲請調閱被上訴人銀行帳戶資料之部
    分，亦與待證事實無關，而無調查之必要，附此敘明。
　⒏綜上，丁剛與被上訴人既有結婚真意，且經證人鄭素女、沈
    亞珠見聞其等結婚真意並於結婚書約上簽名，丁剛及被上訴
    人復向戶政機關辦理結婚登記，婚後亦有基於夫妻關係之真
    意共同生活，則丁剛與被上訴人之婚姻自屬有效成立，上訴
    人主張丁剛與被上訴人結婚無效云云，即屬無據。　　
四、綜上所述，上訴人請求確認丁剛與被上訴人間婚姻無效，為
    無理由，不應准許。原審為上訴人敗訴之判決，並無不合。
    上訴意旨指摘原判決不當，聲明廢棄改判，為無理由，應予
    駁回。
五、本件事證已臻明確，兩造其餘之攻擊或防禦方法及所用之證
    據，經本院斟酌後，認為均不足以影響本判決之結果，爰不
    逐一論列，附此敘明。
六、據上論結，本件上訴為無理由，依家事事件法第51條、民事
    訴訟法第463條、第385條第1項前段、第449條第1項、第78
    條、第85條第1項前段，判決如主文。
中　　華　　民　　國　　111 　年　　1 　　月　　5 　　日
                  家事法庭
                      審判長法  官  張靜女
                            法  官  范明達
                            法  官  葉珊谷
正本係照原本作成。
如不服本判決，應於收受送達後20日內向本院提出上訴書狀，其
未表明上訴理由者，應於提出上訴後20日內向本院補提理由書狀
（均須按他造當事人之人數附繕本）上訴時應提出委任律師或具
有律師資格之人之委任狀；委任有律師資格者，另應附具律師資
格證書及釋明委任人與受任人有民事訴訟法第466 條之1第1項但
書或第2項所定關係之釋明文書影本。如委任律師提起上訴者，
應一併繳納上訴審裁判費。
中　　華　　民　　國　　111 　年　　1 　　月　　5 　　日

                            書記官  陳玉敏